臺灣桃園地方法院刑事裁定　　　　　　　 96年度聲判字第9號
聲　請　人　甲○○
　　　　　　丁○○○
上?二?人
代　理　人　蔡文玉律師
被　　　告　丙○○
上列聲請人因告訴被告偽造文書等案件，不服臺灣高等法院檢察
署96年度上聲議字第177 號駁回再議之處分（原不起訴處分案號
：臺灣桃園地方法院檢察署95年度偵續一字第10號），聲請交付
審判，本院裁定如下：
    主  文
聲請駁回。
    理  由
一、本案聲請意旨略以：
  (一)緣本件告訴及聲請再議意旨係以：被告丙○○與聲請人之先
    母呂罔係夫妻，竟於民國87年9 月初，利用呂罔因肺癌末期
    住院意識不清之際，及同年月6 日呂罔因病去世後，基於意
    圖為自己不法所有之概括犯意，連續為下列犯行：(一)於87年
    9 月5 日，以金融卡分5 次提領呂罔美商花旗銀行桃園分行
   （ 下稱花旗銀行桃園分行）活存帳號00000000000 號帳戶內
    存款新臺幣（下同）14萬元；(二)於同年7 日，再以金融卡提
    領呂罔所有前開帳戶內之存款12萬元；(三)於同年11月21日呂
    罔往生2 個多月後，再以金融卡提領呂罔前開帳戶內存款6
    千元；(四)同年9 月7 日呂罔往生後，持偽造之提款單提領呂
    罔所有之中興商業銀行桃園分行帳號000000000000號內存款
    9 萬元；(五)同年9 月間，被告丙○○未經全體繼承人同意，
    私自盜領呂罔之勞工保險死亡給付577,500 元；(六)同年9 月
    7 日，先將呂罔前開花旗銀行桃園分行內之8 筆定期存款共
    計4,940,670 元提前解約，再將其中959,550 元於翌日即8
    日轉存入被告丙○○帳戶，其餘近400 萬元則清償不知何人
    之該行債務；(七)被告明知呂罔於87年9 月6 日亡故，已無權
    利能力，卻唆使其妹婿陳義雄於87年11月21日，以呂罔之金
    融卡提領6 千元，得款花用；(八)被告又唆使陳義雄持已故呂
    罔之定存單向銀行質借350 萬元後，挪用其中250 萬元作為
    伊投資興國幼稚園之資金；(九)被告再度唆使陳義雄以呂罔名
    義盜領存款959,500 元後，轉入被告之帳戶內；(十)被告亦未
    經全體繼承人同意，獨自1 人逕向勞保局領取死亡給付5,77
    5,000 元後，侵吞入己，迄未分給其餘繼承人，侵害繼承人
    權益，而認被告有觸犯刑法第210 條、320 條、335 條第1
    項之罪嫌。
  (二)第查，「繼承，因被繼承人死亡而開始」「繼承人有數人時
    ，在分割遺產前，各繼承人對於全部遺產為公同共有」，民
    法第1147條、第1151條分別定有明文。本件於呂罔死亡後，
    其與被告間之夫妻及聯合財產關係即消滅，其所遺之財產悉
    屬其遺產，均當然歸屬全體繼承人所有而為公同共有，自不
    得任由被告1 人擅自領取及處分，而侵佔聲請人等其他繼承
    人之財產。本件聲請人等所為告訴，除87年9 月5 日被告係
    趁呂罔病危之際多次盜領其存款14萬元外，餘均為呂罔87年
    9 月6 日死亡後，被告擅自冒用已故呂罔之名義將已當然歸
    屬全體公同繼承人公同共有之存款提領侵占，故認被告有冒
    用呂罔名義行使偽造私文書而為侵占聲請人等全體繼承人財
    產之犯行。原臺灣高檢署卻誤認被告於呂罔死後，如有以呂
    罔之財產清償被告個人債務或擅自使用呂罔財產致呂罔死亡
    時遺產有短少之情，只應循民事訴訟請求被告補償云云，其
    認事用法已殊有違誤。
  (三)依首揭告訴意旨(八)，聲請人係指訴被告教唆陳義雄持已故呂
    罔之定存單向銀行質借350 萬元後，挪用其中250 萬元作為
    伊投資興國幼稚園之資金，故此部分被告亦涉有侵占250 萬
    元挪為己用之犯行。原高檢署未查，率認聲請人係指訴被告
    以呂罔之定存單向銀行質借350 萬元後，侵占呂罔定存款
    400 萬元，而未能證明云云，亦與聲請人指訴意旨不符。況
    查，證人李芬如既已於95年8 月1 日偵查中到庭證稱，當時
    確有人冒用已故聲請人母親呂罔之名義至銀行辦理質借，也
    告訴伊目的是要投資幼稚園，後來也完成質借的設定，僅因
    事隔已久無法確認其實際借錢多少等語，足證聲請人之指訴
    信實可徵，被告應有冒用已故聲請人之母呂罔名義質借款項
    ，並挪用作為其個人投資幼稚園用途之侵占情事甚明。則原
    高檢署就被告已涉之侵占犯行，自可令證人李芬如再進一步
    查明及提供其銀行辦理質借款項之相關資料，以釐清實情。
    詎原高檢署未自行或發回地檢署續查事實真相，即率因事隔
    已久證人李芬如一時未能於到庭時詳細指訴被告侵占呂罔定
    存款項之金額，即逕為有利被告之處分，而未併注意及其不
    利部分，其處分亦嫌率斷，爰依法聲請鈞院裁定交付審判。
二、按告訴人不服上級法院檢察署檢察長或檢察總長認再議為無
    理由而駁回之處分者，得於接受處分書後10日內委任律師提
    出理由狀，向該管第一審法院聲請交付審判。法院認為交付
    審判之聲請不合法或無理由者，應駁回之，刑事訴訟法第25
    8 條之1 、第258 條之3 第2 項前段分別定有明文。查本件
    聲請人前對被告提出涉犯刑法第320條第1項之竊盜罪、第33
    5 條之侵占罪、第210 條、第216 條之行使偽造私文書罪等
    罪嫌之告訴（按聲請人原提出告訴時，係認被告除涉犯前揭
    竊盜及行使偽造私文書罪嫌外，另犯同法第339 條第1 項之
    詐欺罪嫌，嗣於聲請再議乃至於提出本件聲請時，則將原告
    訴之詐欺罪變更為侵占罪），經臺灣桃園地方法院檢察署檢
    察官偵查後，於93年12月23日以93年度偵字第6262、11023
    、14885 號為不起訴處分。嗣聲請人不服，聲請再議，經臺
    灣高等法院檢察署檢察長發回續查，臺灣桃園地方法院檢察
    署檢察官續行偵查後，於95年1 月4 日以94年度偵續字第39
    號為不起訴處分。聲請人對該處分仍有不服，二度聲請再議
    ，經臺灣高等法院檢察署檢察長發回續查，臺灣桃園地方法
    院檢察署檢察官二度續行偵查後，於95年11月30日以95年度
    偵續一字第10號為不起訴處分。惟聲請人對該處分仍有不服
    ，三度聲請再議，經臺灣高等法院檢察署檢察長於96年1 月
    10日以96年度上聲議字第177 號駁回其再議之聲請，並於96
    年2 月6 日寄存送達該處分書與聲請人。嗣聲請人即委任蔡
    文玉律師於96年1 月29日向本院聲請交付審判等情，業經本
    院依職權調取上揭案號偵查卷全卷核閱無誤，並有前開案號
    之臺灣板橋地方法院檢察署檢察官不起訴處分書、臺灣高等
    法院檢察署處分書及蓋有本院收狀戳之聲請人所提刑事交付
    審判聲請狀等附於本院卷可稽，是本件交付審判之聲請，程
    式上核與前揭刑事訴訟法第258 條之1 規定相符。次按交付
    審判制度，係對於檢察官不起訴或緩起訴裁量權制衡之一種
    外部監督機制，法院僅就檢察官所為不起訴或緩起訴之處分
    是否正確加以審查，以防止檢察機關濫權，依此立法精神，
    法院就聲請交付審判案件之審查，所謂「得為必要之調查」
    ，其調查證據之範圍，應以偵查中曾顯現之證據為限，不可
    就告訴人新提出之證據再為調查，亦不可蒐集偵查卷外之證
    據，否則將與刑事訴訟法第260 條之再行起訴規定混淆不清
    ，亦將使法院僭越檢察官之職權，而有回復「糾問制度」之
    虞；且法院裁定交付審判，即如同檢察官提起公訴使案件進
    入審判程式，是法院裁定交付審判之前提，必須偵查卷內所
    存證據已符合刑事訴訟法第251 條第1 項所定「足認被告有
    犯罪嫌疑，應提起公訴」之情形，亦即該案件已經跨越起訴
    門檻，否則，縱或法院對於檢察官所認定之基礎事實有不同
    之判斷，但如該案件仍須另行蒐證偵查始能判斷應否交付審
    判者，因交付審判審查制度並無如同再議救濟制度得為發回
    原檢察官續行偵查之設計，法院仍應依同法第258 條之3 第
    2 項前段規定以其聲請無理由而裁定駁回之（臺灣高等法院
    91 年4月25日第1 次刑事庭庭長法律問題研究會議決議意旨
    參照），併此敘明。
三、按犯罪事實應依證據認定之，無證據不得認定犯罪事實，刑
    事訴訟法第154條第2項定有明文。又告訴人之告訴，係以使
    被告受刑事訴追為目的，是其陳述是否與事實相符，仍應調
    查其他證據以資審認（最高法院52年臺上字第1300號判例參
    照）。本件告訴人雖對被告提出涉犯刑法第210條、第216條
    之行使偽造私文書罪、第320 條第1 項之竊盜罪、第335 條
    之侵占罪、第339 條第1 項之詐欺罪等罪嫌之告訴，惟其中
    行使偽造私文書罪須以被告主觀上對其行為足以生損害於公
    眾或他人有所認知為前提，而竊盜、侵占及詐欺等罪除以被
    告有犯竊盜、侵占及詐欺等罪之故意外，尚須有為自己或第
    3 人不法所有之意圖，始足成罪。查被告丙○○雖坦承有前
    揭告訴意旨第(一)至(四)項所示之提領14萬元、12萬元、6 千元
    、9 萬元（按第(七)項與第(三)項之基本事實相同，僅係前者尚
    論及被告涉嫌教唆陳義雄犯罪乙節）、第(五)項所示之領取勞
    保死亡給付（按第(十)項與之完全相同）及第(六)項所示之提領
    959,00 0元後存入自己帳戶（按第(九)項與第(六)項之基本事實
    相同，僅係前者尚論及被告涉嫌教唆陳義雄犯罪乙節，至聲
    請人所指金額雖有不同，但此應屬誤載，理由詳待後述）等
    事實，惟堅決否認涉有上開犯行，辯稱：伊提領呂罔存款都
    是之前經過呂罔同意，用來支付呂罔生後之喪葬費及銀行貸
    款利息。伊沒有挪用呂罔近4 百萬元存款，呂罔去世後在花
    旗銀行內也沒有那麼多錢，只有約150 幾萬元。所領取之勞
    保死亡給付，都是花在喪葬費及徐建興小孩的生活費上等語
    。經查：
  (一)查呂罔與其前夫育有2 子1 女，其中女兒即聲請人丁○○○
    因與呂罔發生財務糾紛，於呂罔死亡前2 年間未曾探望或扶
    養其母，亦不知呂罔已罹患癌症住院治療，另兒子即聲請人
    甲○○因與前妻離婚，故將其女兒（名徐逸卿）及兒子（名
    徐輝祥）交由呂罔及被告扶養，偶爾會來探視呂罔。另被告
    與呂罔生前同居生活約29年，直至呂罔被醫師診斷罹患肺癌
    後，始於87年6 月7 日結婚成為夫妻，並辦理結婚登記等情
    ，業據聲請人甲○○及其妻廖桂霞於另案臺灣桃園地方法院
    檢察署88年度他字第435 號、88年度偵字第11400 號偵查中
    供述甚詳（見88年度他字第435 號卷第28、29頁、88年度偵
    字第11400 號第21、22頁），而呂罔於60年間與其前夫離婚
    前，原在華南銀行總行擔任理容師，離婚後則與被告同居，
    且未再工作乙節，亦據聲請人丁○○○於另案臺灣高等法院
    90年度1679號案件中陳述在卷（件該案90年6 月8 日訊問筆
    錄），足徵呂罔與被告同居後為一家庭主婦，除前夫在離婚
    前登記於其名下之桃園市○○街房屋1 棟外，並無其他恆產
    及經濟收入，其餘設於呂罔名下之財產，實係呂罔與被告同
    財共居，夫妻理財相互使用之財產（前揭臺灣高等法院90
    年度1679號案件同此認定）；另呂罔於87年9 月6 日死後，
    其法定繼承人除被告外，尚有2 位聲請人及呂宛真等人，合
    先敘明。
  (二)關於告訴意旨第(六)、(八)、(九)項部分：
  1.告訴人雖指稱呂罔於死亡當時，其存戶內尚有4 百餘萬元，
    惟由卷附之花旗銀行綜合月結單（見乙○署93年度偵字第14
    885 號卷第120 頁），可知截至呂罔死亡前之87年8 月19日
    止，呂罔之存款及投資總額為4,252,585 元，其中包括活存
    帳戶252,585 元、一般定存50萬元、無定存單定存350 萬元
    ，惟此時之貸款亦有1,508,619 元，亦即該7 筆每筆50萬無
    定存單之定存，均已設定質押，且已動支其中之4 筆，總額
    達1,508,619 元。是告訴意旨所指稱之8 筆400 萬定存，若
    扣除一般定存之50萬元不計，其餘7 筆共350 萬元之無定存
    單定存實已遭動支150 萬元。再參以卷附之綜合月結單關於
    支票帳戶明細部分（見乙○93年度偵字第14885 號卷第123
    頁），被告曾於87年9 月5 日以支票提領現金100 萬元（按
    被告以支票兌領現金100 萬元之行為雖曾經檢察官以其涉犯
    偽造有價證券罪嫌而提起公訴，然經本院89年度訴字第307
    號判決無罪，檢察官上訴後復經臺灣高等法院90年度上訴字
    第1679號、最高法院93年度台上字第1555號判決上訴駁回確
    定），此時該支票帳戶已達2,519,510 元之負債（該結餘均
    以負號表示），而該月結單上亦清楚載明該支票帳戶於87年
    9 月7 日共有6 筆轉帳存入，分別為475,664 元、475,664
    元、475,664 元、475,322 元、475,231 元、144,582 元，
    且該帳戶之結餘亦隨上開轉帳存入而負債減少（即負數變小
    ），此即呂罔死亡之後，由前開7 筆定存轉入支票帳戶用以
    抵銷支票帳戶之負債，而87年9 月7 日之一般活存帳戶內，
    亦有2 筆款項存入，分別為500,727 元、355,418 元，該2
    筆即為前開7 筆定存用以抵銷之票帳戶負債後所剩餘（由支
    票帳戶轉帳存入之144,582 元與一般活存帳戶轉帳存入之35
    5,418 元二者相加恰為50萬元即可知），是此時呂罔8 筆定
    存之帳戶總值，最多僅餘135 萬餘元，此核與被告前開所辯
    相符（至該筆一般定存50萬元，後經法務部行政執行署扣押
    在案，此亦有該署之執行命令及花旗銀行開立之支票在卷可
    參，故該8 筆共400 萬元之定存，僅於85萬餘元）。從而，
    聲請人指稱呂罔生前帳戶內有4 百餘萬元之金額云云，與事
    實不符。
  2.聲請人雖謂被告於87年9 月8 日提領呂罔存款959,550 元後
    轉入自己帳戶，又謂其教唆陳義雄盜領959,500 元後存入被
    告帳戶云云。惟查，87年9 月7 日轉入前開8 筆定存剩餘之
    85萬餘元後，呂罔之活存帳戶總值為1,079,553 元，且當日
    所提領之金額為959,000 元，並非告訴人所指之959,550 元
    或959,500 元，此有綜合月結單在卷可稽（乙○93年度偵字
    第14885 號卷宗第128 頁），而就被告請陳義雄提領959,00
    0 元後轉入自己帳戶行為部分，既屬前揭本院89年度訴字第
    307 號、臺灣高等法院90年度上訴字第1679號、最高法院93
    年度台上字第1555號所審理之犯罪事實之1 ，該案復已無罪
    確定，則被告此部分行為因屬確定判決效力所及，自不得再
    行追訴（乙○94年度偵續字第39號已敘明此項應不起訴之理
    由）。
  3.聲請人雖主張被告唆使陳義雄持已故呂罔之定存單向銀行質
    借350 萬元後，挪用其中250 萬元作為伊投資興國幼稚園之
    資金云云，惟由聲請人丁○○○於偵查中自稱：當時跟我母
    親說投資200 萬，但後來他（指被告）以質借的方式向銀行
    質借了350 萬超過原來的範圍，所以我們認定超過150 萬是
    被被告侵吞等語（乙○95年度偵續一字第10號卷第34頁），
    可知聲請人所主張者，乃被告侵吞超過呂罔生前同意之200
    萬元以外之150 萬元部分。惟查呂罔係於87年9 月6 日病逝
    ，其生前之精神狀態仍屬正常乙節，業據甲○○及廖桂霞及
    代辦另筆土地贈與過戶登記之代書吳義男於前揭另案臺灣高
    等法院90年度上訴字第1679號審理時證述明確，縱使呂罔原
    本僅同意投資200 萬元，但其後並非不能追加投資金額，且
    該帳戶乃登記呂罔名下，關於帳戶解約、質借與否，仍應由
    其決定，而扣除一般定存50萬元外，其餘7 筆定存雖於87年
    8 月19日之前即遭動支，但縱呂罔已罹肺癌，卻無證據證明
    其此時之精神意識狀態有任何心神喪失或精神耗弱之情形，
    參以呂罔生前與被告同財共居、感情融洽，且呂罔此等定存
    財產之取得及累積，亦均來自與被告同財共居之結果，倘被
    告確有此等需求，呂罔亦非絕對不能同意增加投資金額，自
    難逕以實際質借金額超過200 萬元，即謂被告係以詐欺、偽
    造文書或其他不法方法取得該定存質借之金額，率以詐欺、
    偽造文書等罪相繩。
  4.聲請人主張將呂罔前開花旗銀行桃園分行內之8 筆定期存款
    共計4,940,670 元提前解約乙節，既與事實不符，而被告委
    請陳義雄於87年9 月8 日領取959,000 元後存入被告帳戶部
    分，復為前案確定判決效力所及，依法不得進行追訴，另所
    稱「其餘近400 萬元則清償不知何人之該行債務」部分亦查
    無與之相符的具體證據，即難遽以告訴人之指訴即信以為真
    ，亦無法認定被告有何行使偽造私文書之主觀故意，及犯詐
    欺、竊盜、詐欺罪之不法所有意圖，故此部分罪嫌顯有不足
    。
  (三)關於告訴意旨第(一)至(四)部分（含第(七)項）：
  1.查被告對其先後自己或委請陳義雄陸續提領呂罔名下帳戶14
    萬元、12萬元、6 千元、9 萬元乙節固不否認，但呂罔死後
    所支出之喪葬費用1,434,186 元均由被告乙節，業據被告於
    本院前揭89年度訴字第307 號案件中提出喪葬花費明細表及
    其支出收據為證，而本案2 名聲請人於該案中復均陳稱並未
    支付任何喪葬費用，堪認屬實。次查被告委請陳義雄於87年
    9 月8 日領取959,000 元後存入被告帳戶所為，於另案之所
    以不被認定構成偽造文書罪，乃因此費用領出轉存後，均係
    用以支付呂罔之喪葬費用，且959,000 元尚不足以支應全部
    之喪葬費用。同理，縱將此4 筆提領共計359,000 元加上95
    9,000 元後，既仍不足以支應全部之喪葬費用，亦難逕謂被
    告有何偽造私文書、竊盜、侵占或詐欺犯行。
  2.聲請人主張：被告擅自冒用已故呂罔之名義將已當然歸屬全
    體公同繼承人公同共有之存款提領侵占，固非無見，然而，
    呂罔死亡後所遺留之財產固屬全體繼承人公同共有，但因辦
    理喪葬事宜所支出之費用，亦應由全體繼承人共同負擔。被
    告於提領前揭4 筆存款時，雖未事先徵得全體繼承人之同意
    ，事後亦未獲得全體繼承人之許可，但該等款項既係用以支
    付辦理呂罔喪事之費用，本難謂其所為將導致聲請人或其他
    人受有損害，且被告此等所為核與常情並不相違，亦難認其
    主觀上有致生損害於公眾或他人之認知，更無從推論其有何
    為自己或第3 人不法所有之意圖，而與偽造私文書、竊盜、
    侵占或詐欺等罪之構成要件不符。
  (四)關於告訴意旨第(五)項部分（含第(十)項）：告訴人雖指述被告
    未經全體繼承人之同意，即領取呂罔之勞工保險死亡給付57
    7,500 元，但經檢察官向勞工保險局函詢後，該局函覆意旨
    略以：依勞工保險條例第65條規定，領取遺屬津貼者，配偶
    與子女為同一順位，而依勞工保險條例施行細則第93條規定
    ，受領遺屬津貼之同一順序受益人有2 人以上時，應共同具
    領，如尚有未具名之其他受益人時，由具領之受益人負責分
    與之，而勞工保險局於審查時，若由其中1 人提出申請，經
    該局審查符合規定，即依所請核發給付，而具領之受益人負
    責分與其他未共同具領之受益人，此有該局94年12月20日保
    給命字第09460868060 號函在卷可參，可知本件被告向該局
    申請，該局已完成相關之審核而後方發予被告遺屬津貼，被
    告並無任何違法之情事，縱認被告應將所領得之遺屬津貼分
    與本件之告訴人而未予分配，此亦屬民事法律問題而應循民
    事途徑加以救濟，要難遽以偽造私文書、竊盜、侵占或詐欺
    等罪之刑責相繩。
  (五)此外，復無證據足證被告有偽造私文書、竊盜、侵占或詐欺
    等罪嫌，自難逕依告訴人之指訴即認被告涉犯上開罪嫌，故
    被告犯罪嫌疑確有不足。
四、綜上所述，本件臺灣桃園地方法院檢察署檢察官所為前開95
    年度偵續一字第10號不起訴處分書及臺灣高等法院檢察署檢
    察長所為96年度上聲議字第177 號處分書，其等論證之理由
    ，無何違反經驗論理法則或其他證據法則之處，而依據卷存
    偵查中曾顯現之證據觀之，並無積極證據足以證明被告有何
    聲請人所指行使偽造私文書等罪嫌，應認被告犯罪嫌疑尚有
    未足。原偵查、再議機關依偵查所得證據，而對本案為不起
    訴處分及駁回再議，已就聲請人所指訴事項無從證明被告有
    行使偽造私文書等罪嫌之理由敘明綦詳，乃認被告犯罪嫌疑
    不足，而先後為不起訴處分及再議駁回處分，核無不合。聲
    請人猶指前詞，指摘不起訴及駁回再議等處分為不當，聲請
    交付審判，非有理由，應予駁回。
據上論結，應依刑事訴訟法第258 條之3 第2 項前段，裁定如主
文。
中　　華　　民　　國　　96　　年　　7 　　月　　31　　日
                  刑事第七庭   審判長法　官  蕭世昌
                                     法  官  劉為丕
                                     法  官  連雅婷
以上正本証明與原本無異
本裁定不得抗告。
                                     書記官　張尹嫚
中　　華　　民　　國　　96　　年　　7 　　月　　31　　日
